【裁判字號】    94,訴,807
【裁判日期】    950523
【裁判案由】    商業會計法等
【裁判全文】
臺灣臺北地方法院刑事判決               94年度訴字第807號
公  訴  人  臺灣臺北地方法院檢察署檢察官
被      告  乙○○
上列被告因違反商業會計法等案件，經檢察官提起公訴（94年度
偵字第4322號），本院判決如下：
    主  文
乙○○連續商業負責人，以明知為不實之事項，而填製會計憑證
，處有期徒刑柒月。
    事  實
一、緣發弘有限公司（址設台北市○○路○段374號12樓之7，以
    下簡稱發弘公司）係由乙○○及丙○○（另案經不起訴處分
    ）共同出資經營，丙○○為登記之負責人，嗣因丙○○出國
    ，於民國91年3、4月間，發弘公司之業務均由乙○○處理，
    其實際負責發弘公司業務，為商業會計法所規定之商業負責
    人。詎乙○○明知發弘公司並未銷貨予歡鎂國際股份有限公
    司（以下簡稱歡鎂公司），竟基於幫助納稅義務人歡鎂公司
    逃漏稅捐犯意，並基於填製不實會計憑證之概括犯意，連續
    自91年3月間起至同年4月間止，於其業務上所製作性質上屬
    於會計憑證之統一發票，填載如附表所示之銷售額（合計新
    台幣（下同）2千8百98萬元），共計18張，並將上開不實之
    統一發票分別持交歡鎂公司作為進項憑證以行使之，而由歡
    鎂公司於依營業稅法規定申報91年3-4月份之營業稅時用以
    申報扣抵銷項稅額，以此不正當之方法幫助歡鎂公司逃漏該
    月份營業稅，總計達1百44萬9千元，足以生損害於稅捐稽徵
    機關對於稅捐稽徵之正確性。
二、案經台灣台北地方法院檢察署檢察官自動檢舉偵查起訴。
    理  由
一、訊據被告乙○○惟矢口否認有幫助逃漏稅捐及填載不實會計
    憑證犯行，辯稱：發弘公司是其與丙○○合夥的，其二人不
    會作貿易，想要將公司賣掉，丙○○去法國後，甲○○及林
    先生說要接收發弘公司，且要辦理公司變更登記，其遂將公
    司大小章、發票章、發票、營利事業登記證、存摺等公司相
    關資料交付甲○○，但丙○○從法國回國後欲將公司結束營
    業，其就去稅捐處辦結業，然期間1個月的時間，甲○○及
    林先生有把發票開出去，其並無經手開發票的事，是事後才
    知道他們虛開公司發票云云。經查：
（一）被告於本院審理時就後述被告以外之人於審判外陳述之證
      據能力均不爭執，依刑事訴訟法第159條之5之規定，各該
      傳聞供述有證據能力，合先說明。
（二）被告與丙○○共同出資經營發弘公司，嗣因丙○○出國，
      發弘公司之業務均由被告處理，並持有發弘公司大小章、
      發票章及發票之事實，業據證人丙○○於偵查中證稱：其
      91年1月底出國，不在國內時公司大小章交給乙○○，公
      司成立時其與乙○○負責，其出國後由乙○○負責等語（
      見93年度他字第8098號卷第13頁），被告於偵查中亦供稱
      ：發弘公司資本額為1百萬元，其出資30萬左右，其餘都
      是丙○○出資，是由其負責對外與廠商接洽，丙○○因為
      在國外，所以當時他並沒有參與經營等語（見同上偵查卷
      第21頁）、於本院審理時供稱：發弘公司是其與丙○○合
      夥，公司大小章、發票章放在公司由其保管，購票證等資
      料有些放在會計師那邊，有些放在公司等語（見本院卷94
      年7月26日筆錄），足認被告實際負責發弘公司業務，為
      實際經營發弘公司之負責人無訛。
（三）又發弘公司於91年3-4月間並未銷貨予歡鎂公司，竟虛開
      不實統一發票18張（銷售額計2千8百98萬元），予歡美公
      司充當進項憑證扣抵銷項稅額，幫助歡美公司逃漏營業稅
      1百44萬9千元之事實，有財政部台北市國稅局審查三科查
      緝案件稽查報告、發弘公司涉嫌虛設行號相關資料分析表
      各1份（見93年度偵字第7017號卷一第2至7頁）、發弘公
      司開立予歡鎂公司之統一發票影本共18紙（見同上偵查卷
      第64至73頁）、發弘公司之台北市營業人銷售額與稅額申
      報書、營利事業所得稅結算申報書各1份（見同上偵查卷
      第87至92頁）、發弘公司於第一商業銀行帳號000-00-000
      000號帳戶存摺影本1份（見同上偵查卷第42至45頁）、歡
      鎂公司應付貨款簽回聯（見同上偵查卷第75至86頁）在卷
      可稽；證人丙○○於偵查中復證稱：於91年7月松山區稅
      捐稽徵處通知其去說明，其才知道開發票的事，當初其問
      乙○○時她有承認開發票，但是金額不符，她說只開5、6
      百萬，且會幫其處理掉，相關資料都在她身上等語（見93
      年度他字第8098號卷第14頁），參以被告於91年3、4月間
      確實際負責發弘公司業務，已如前述，是被告確有虛開不
      實統一發票予歡美公司，幫助歡美公司逃漏營業稅之行為
      ，應可認定。
（四）被告雖辯稱係因發弘公司要過戶他人、辦理公司變更登記
      ，始將公司大小章、發票章及發票等物交付對方云云；惟
      其於偵查中供稱：有一位黃先生是做皮包的，他要其把公
      司讓給他，公司大小章、發票章、發票本來是記帳業者保
      管，後來交給黃先生，91年3、4月發弘公司的營業稅應該
      是黃先生申報，其是透過卓先生與黃先生接洽云云（見93
      年度他字第8098號第6頁、第22頁），於本院審理時供稱
      ：後來有位甲○○、林先生要來公司看，叫其把公司資料
      準備好，說要接收公司，... 林先生、卓先生他們有把發
      票開出去，他們說有繳稅繳了1萬多元，也有拿稅單給其
      去辦結業云云（見本院94年7月26日筆錄第2頁），被告就
      欲收購發弘公司之人究為黃先生或甲○○與林先生乙節，
      前後供述已不一致；且證人丙○○於偵查中證稱：93年度
      偵字第7017號處分書所載，乙○○稱有一位黃先生要買發
      弘公司，其實沒有這一回事（見93年度他字第8098號卷第
      14頁），證人甲○○於本院審理時亦證稱：其未向被告購
      買發弘公司，亦不知發弘公司在何處等語（見本院95年5
      月9日筆錄），被告於本院審理時亦自承：發弘公司大部
      分是丙○○出資，其不知道黃先生跟林先生的全名，出售
      公司沒有簽約，其將營利事業登記證、公司大小章、發票
      、存摺等公司相關資料交付對方（見本院95年5月9日、94
      年7月26日筆錄）；而發弘公司登記之負責人既係丙○○
      ，該公司大部分資本亦是由丙○○所出資，被告竟未徵得
      丙○○之同意，且未與對方談妥轉讓公司之條件等細節並
      簽立合約，甚至於買賣對象真實姓名、年籍均不知悉情況
      下，即將公司營利事業登記證、公司大小章、發票、存摺
      等物交付他人，顯與常情不符，足徵被告上開所辯，顯係
      卸責之詞，不足採信。本件事證明確，被告犯行堪予認定
      。
二、查被告係實際經營發弘公司之負責人，已如前述，屬商業會
    計法第4條規定之商業負責人；而統一發票係營業人依營業
    稅法規定於銷售貨物或勞務時，開立並交付予買受人之交易
    憑證，足以證明會計事項之經過，應屬商業會計法所稱之會
    計憑證（最高法院87年台非字第389號判決可資參照）；另
    商業會計法第71條第1款之處罰規定，與刑法第215條所規範
    之犯罪態樣相同，即係後者之特別法，依特別法優於普通法
    ，自應優先適用商業會計法第71條第1款之填製不實會計憑
    證罪處斷，而無適用刑法第215條之餘地，又商業會計法第
    71 條第1款之填製不實之會計憑證罪，原即含有業務上登載
    不實之本質，被告以該不實憑證供他人申報稅捐，即不應再
    論以刑法第216條、第215條之行使業務上登載不實文書罪（
    最高法院79年度台上字第4964號、87年度台上字第11號判決
    可資參照）；本件被告明知發弘公司與歡鎂公司間並無實際
    交易事實，竟以發弘公司名義虛開不實統一發票共18張予歡
    鎂公司充當進項憑證使用，金額達2千8百98萬元，因而幫助
    歡鎂公司逃漏營業稅計1百44萬9千元，自足以生損害於稅捐
    稽徵機關對於稅捐稽徵之正確性。核被告所為，係犯商業會
    計法第71條第1款之商業負責人填製不實之會計憑證罪及稅
    捐稽徵法第43條第1項之幫助逃漏稅捐罪；至公訴意旨以被
    告係基於幫助之意思而為填載不實會計憑證及幫助逃漏稅捐
    ，係屬幫助犯，然查被告知情並實際負責發弘公司之業務，
    所為係上揭犯罪之構成要件行為，係屬正犯，非屬幫助犯，
    公訴人就此容有誤會。被告先後多次填製不實會計憑證之犯
    行，時間緊接，方法相同，觸犯構成要件相同之罪名，顯係
    基於概括犯意而為之，應依連續犯之規定論以一罪，並依法
    加重其刑。又其所犯上開二罪間，有方法、結果之牽連關係
    ，為牽連犯，依刑法第55條之規定應從一重之連續填製不實
    會計憑證罪處斷。爰審酌被告以不實之統一發票幫助納稅義
    務人逃漏稅捐，影響稅捐機關稽徵審核稅額之正確性，且所
    幫助逃漏之稅額高達百餘萬元，影響國家稅收，及其素行、
    犯罪之動機、目的、手段、所生危害、所得利益及犯罪後否
    認犯行、毫無悔意之態度等一切情狀，量處如主文所示之刑
    。
據上論斷，應依刑事訴訟法第299條第1項前段，稅捐稽徵法第43
條第1項、商業會計法第71條第1款，刑法第11條前段、第56條、
第55條，判決如主文。
本案經檢察官黃于真到庭執行職務。
中    華    民    國    95    年    5     月    23    日
                  刑事第七庭  審判長法  官  梁耀鑌
                                    法  官  蔡守訓
                                    法  官  蕭清清
上正本證明與原本無異。
如不服本判決，應於判決送達後10日內，向本院提出上訴狀。
                                    書記官  劉麗英
中    華    民    國    95    年    5     月    30    日
附錄本案論罪科刑法條：
稅捐稽徵法第43條第1項
教唆或幫助犯第41條或第42條之罪者，處3年以下有期徒刑、拘
役或科新台幣6萬元以下罰金。
商業會計法第71條
商業負責人、主辦及經辦會計人員或依法受託代他人處理會計事
務之人員有左列情事之一者，處5年以下有期徒刑、拘役或科或
併科新台幣15萬元以下罰金：
一  以明知為不實之事項，而填製會計憑證或記入帳冊者。
二  故意使應保存之會計憑證、帳簿報表滅失毀損者。
三  意圖不法之利益而偽造、變造會計憑證、帳簿報表內容或撕
    毀其頁數者。
四  故意遺漏會計事項不為記錄，致使財務報表發生不實之結果
    者。
五  其他利用不正當方法，致使會計事項或財務報表發生不實之
    結果者。


司法院資訊處製作；財團法人民間司法改革基金會備份。
